【裁判字號】    97,上易,310
【裁判日期】    970402
【裁判案由】    詐欺
【裁判全文】
臺灣高等法院臺中分院刑事判決         97年度上易字第310號
上  訴  人  臺灣臺中地方法院檢察署檢察官
被      告  丙○○
上列上訴人因被告詐欺案件，不服臺灣臺中地方法院九十六年度
易字第四五五九號中華民國九十六年十二月十四日第一審判決（
起訴案號：臺灣臺中地方法院檢察署九十六年度偵字第一五八七
八號），提起上訴，本院判決如下：
    主  文
原判決撤銷。
丙○○幫助犯詐欺取財罪，未遂，累犯，處拘役肆拾日，如易科
罰金，以新台幣壹仟元折算壹日；減為拘役貳拾日，如易科罰金
，以新台幣壹仟元折算壹日。
    事  實
一、丙○○前曾於民國（下同）九十年間，因犯施用第二級毒品
    罪，經臺灣臺中地方法院判處有期徒刑六月確定，並於九十
    二年四月十三日執行完畢。詎仍不知悔改，其能預見將自己
    在銀行申設之帳戶存摺、約定往來印章、提款卡連同密碼交
    付予不詳身分之成年人使用，足供他人作為詐騙財物匯款之
    工具，竟仍基於幫助他人犯詐欺取財罪之不確定故意，於九
    十六年三月五日向國泰世華商業銀行大里分行申請設立帳號
    000000000000號帳戶，並於同日將其於設立帳
    戶之時所存入之現金新台幣（下同）一千元自行提領之後，
    即將其所取得上開帳戶之存摺、提款卡、密碼、連同約定往
    來印章，在不詳地點交付給某年籍不詳之成年人使用，容任
    他人作為詐欺取財之工具。嗣上開不詳之成年人即於九十六
    年三月六日、七日，利用上開帳戶先後供匯款或轉帳存入一
    萬元及五萬元，並均於當日即以丙○○交付之提款卡分次予
    以提領（此部分因卷內並無任何證據可資認定係何人匯款或
    轉帳存入，亦無法認定其等匯款或轉帳存入之原因，尚無從
    認定此部分有何犯罪行為）。
二、嗣該年籍不詳之成年人又於九十六年三月九日下午二時二十
    分許，推由另名有共同意圖為自己不法所有之犯意聯絡之成
    年女子，撥打電話給甲○○，向甲○○佯稱其係甲○○之朋
    友吳嘉雯，並以借錢為由，向甲○○施用詐術，使甲○○陷
    於錯誤，乃依據上開成年女子於電話中之指示，於同日下午
    三時十五分匯款三萬元至丙○○之上開帳戶內。惟因丙○○
    於九十六年三月八日已因己意而撥打電話向國泰世華商業銀
    行大里分行申辦印鑑及存摺之遺失事宜，經上開銀行人員就
    此帳號設立事故登記，不得提領、轉出，而甲○○亦於九十
    六年三月九日晚上七時三十分許即向警方報案，經警將丙○
    ○之上開帳戶設定為「警調通報戶」，致甲○○所匯入之三
    萬元乃未被提領，嗣並由甲○○提出相關證明文件之後，由
    上開銀行將此三萬元匯還甲○○，上開年籍不詳之成年人與
    撥打電話行騙之女子，因而未能詐欺取財得逞。
三、案經被害人甲○○訴由臺中縣警察局霧峰分局報請臺灣臺中
    地方法院檢察署檢察官偵查起訴。
    理  由
一、本案被告丙○○（以下簡稱為被告）雖坦承伊確有於九十六
    年三月五日向國泰世華商業銀行大里分行申請設立帳號00
    0000000000號之帳戶及申領提款卡，且於設立帳
    戶之時有存入現金一千元之情事，另被告對於本案告訴人甲
    ○○確有於上開時間，因受冒充「吳嘉雯」之成年女子於電
    話中行騙，而匯款三萬元至其申設之上開帳戶之事實，亦是
    認無誤；但被告仍矢口否認伊有幫助詐欺取財未遂之犯罪情
    事，並於本院審理時辯稱：伊約於九十六年三月五日上午九
    點多在國泰世華商業銀行大里分行辦妥上開帳戶設立事宜，
    辦完之後即將所領得之帳戶存摺、提款卡、密碼、連同約定
    往來印章，都放在車上，開戶之時所存入之一千元，伊未提
    領，其後伊在九十六年三月七日發現上開帳戶之存摺、提款
    卡、密碼、連同約定往來印章均已在車上遺失，伊因疏忽延
    遲至八日才向銀行申報遺失，伊並未基於幫助犯罪之犯意將
    上開帳戶之存摺、提款卡、密碼、連同約定往來印章交付給
    他人，告訴人甲○○受騙之事，亦非伊與上開冒充「吳嘉雯
    」之成年女子所為，伊應不為罪云云。
二、第查：
（一）本案被告確有於九十六年三月五日向國泰世華商業銀行大
      里分行申請設立帳號000000000000號帳戶，
      並於設立上開帳戶之時有存入現金一千元，其後上開一千
      元已於同日被自行提領，此後上開帳戶除於九十六年三月
      六日、七日先後被匯款及轉帳存入一萬元及五萬元，並均
      於當日即被分次提領之外，本案告訴人甲○○復有於上開
      時間，因被冒充「吳嘉雯」之成年女子於電話中行騙，而
      匯款三萬元至被告所申設之上開帳戶，惟因被告有因已意
      而於九十六年三月八日撥打電話向國泰世華商業銀行大里
      分行申辦印鑑及存摺之遺失事宜，經上開銀行人員就此帳
      號設立事故登記，不得提領、轉出，告訴人甲○○亦於九
      十六年三月九日晚上七時三十分許向警方報案，經警將被
      告之上開帳戶設定為「警調通報戶」，致告訴人甲○○所
      匯入之三萬元乃未被提領，嗣並在甲○○提出相關證明文
      件之後，由上開銀行匯還給告訴人甲○○，上開各情除據
      告訴人甲○○於警訊陳述甚詳（上開警訊陳述之證據能力
      ，為檢察官、被告所不爭議，本院審酌甲○○係於於案發
      當日即至警局陳述，當時之記憶深刻可信，其陳述匯款三
      萬元部分，並有國泰世華銀行自動櫃員機交易明細表一紙
      可憑，認為適當，爰採為證據）之外，並有臺北市警察局
      松山分局民有派出所受理詐騙帳戶通報警示簡便格式表（
      警卷九頁）、內政部警政署反詐騙案件紀錄表（警卷十頁
      ）、國泰世華銀行自動櫃員機交易明細表一紙、國泰世華
      商業銀行股份有限公司大里分行九十六年四月二十六日國
      世大里字第○九六○○○○一五號函檢附之帳號0000
      0000000號帳戶存摺存款交易查詢資料、存摺存款
      止扣資料（警卷第一二至一四頁）、國泰世華商業銀行大
      里分行九十六年十月四日國世大里字第○九六○○○○○
      ○三八號函（原審法院卷第二七頁）、原審法院電話紀錄
      （原審卷二九、三○頁）在卷可資佐證，且為被告於原審
      及本院審理時所是認；上開事實均堪認定。
（二）被告雖於本院審理時，以上開情詞否認犯罪。惟本案被告
      於警訊時，係供陳：「該帳戶在我於九十六年三月五日申
      請後，我將帳戶存摺、印章、提款卡、密碼單等物品暫時
      放置在我駕駛之自小客車上時，但於九十六年三月六日十
      六時許，我自小客車停放在台中市西屯區中科預定地工地
      停車場附近，發現車內財物遭竊，而該帳戶存摺等物一併
      失竊」、「我所有之存摺及提款卡等物，當時原置（放）
      我自小客車前置物箱內，約於九十六年三月六日十六時許
      ，在臺中市西屯區中科預定地工地停車場附近發現車內遭
      竊情事，沒有報案，因為該存摺剛開戶而已，帳戶內沒有
      什麼錢，所以我當時沒有向警方報案」、「計損失三千餘
      元、國泰世華帳戶存摺、印章、提款卡、密碼單、回數票
      等物品」等語（見警卷第五、六頁）；於檢察官偵訊時，
      係供稱：「（你的國泰世華銀行的帳戶在何處？）我九十
      六年三月八日在中科的停車場放在車上，當時我的車子鎖
      頭被人家破壞，所以就遺失了存摺、提款卡、密碼、印章
      」、「我都沒去報案」、「從來都沒有用過」等情（見一
      五八七八號偵卷第七頁）；嗣於原審法院審理期間，被告
      先於準備程序供稱：「我是在二天後要用的時候，我找不
      到，就發現被偷，我就在中午打國泰世華銀行○八○的電
      話報掛失，．．．．．．因為存簿、密碼、印章都是新的
      ，所以我才想說要去掛失」云云（見原審卷宗第十六頁）
      ，後又於原審法院審理期日辯稱：「（開戶用途？）我領
      的薪水要放進這個帳戶存款，是我從公司領了薪水之後，
      再存入這個帳戶，並不是薪轉」、「（開戶後多久遺失？
      ）九十六年三月七日晚上十二點左右的時候發現遺失，我
      原本這些東西是放在車子駕駛座旁邊的置物箱。當時遺失
      了存摺、密碼條、提款卡、印章，我就只有遺失這個帳戶
      。我是身上有錢，想要去存入該帳戶，所以要找出該帳戶
      出來，第二天要去存款，結果就發現不見了」、「（開戶
      後到遺失前，除開戶時存入一千元外，有無使用該帳戶？
      ）都沒有用過，只有去試密碼，並沒有去改密碼，我領到
      提款卡的時候，有試過卡片可否使用，並沒有存提款」、
      「（最後一次看到帳戶的時間？）三月五日開戶後，我馬
      上去提款機試密碼，之後當天就去中科上班，存摺、帳戶
      都放在車上，我就沒有再去看，到了七日才發現遺失」、
      「（置於車上失竊？）是。我的車子是三菱的，１６００
      ＣＣ的小轎車，登記在我哥哥名下，但是由我使用。我在
      發現帳戶遺失之前，並沒有發現車子已經被侵入行竊，是
      在開戶後下午回來後才發現車子的車門鎖頭很難開，我以
      為是我自己的鑰匙彎了不好開。我想說剛開戶沒有什麼錢
      ，我疏忽了，所以沒有檢查車上有無物品不見」、「（失
      竊有無報警？）沒有」、「（當時從事何業？）鷹架工人
      ，薪水是十五天算一次，一天是二千五百元」等語（見原
      審卷宗第八一至八二頁）；繼於本院審理時，再辯稱上開
      各情。綜觀被告於警、偵、審中之供述與辯解，不僅其所
      供稱失竊之日期無一相符，即使關於發現失竊之時間是在
      白天或晚上，被告先後所供亦有不合。且就被告係如何發
      現車內財物被竊，亦有「因發現汽車鎖頭被人家破壞，進
      而發現車內財物遭竊」及「因身上有錢想要去存款，要找
      出該帳戶出來，結果就發現帳戶不見」之不一。再者，依
      據被告於警、偵、審中之辯解，其於九十六年三月五日應
      無遺失上開帳戶存摺、提款卡等物之情事，則於九十六年
      三月五日自被告帳戶自行提領開戶所存一千元之人，自係
      被告無疑，但被告卻否認此事，所辯顯難信為真實。本案
      被告辯稱上開帳戶之存摺、提款卡、印章等物係屬失竊乙
      節，依據其於警、偵、審之供述判斷，既非可信；且若非
      係被告交付上開帳戶之存摺、提款卡、印章等物給人使用
      ，衡情他人亦不致甘冒匯入款項被凍結之風險，而利用被
      告之上開帳戶匯存款項以供提領；則被告應係於九十六年
      三月五日向國泰世華商業銀行大里分行申請設立上開帳戶
      ，並於同日將其於設立帳戶之時所存入之現金一千元自行
      提領之後，即將其所取得上開帳戶之存摺、提款卡、密碼
      、連同約定往來印章，在不詳地點交付給某年籍不詳之成
      年人使用，此情應甚明確。至於被告嗣後又於九十六年三
      月八日撥打電話向國泰世華商業銀行大里分行申辦上開帳
      戶之印鑑及存摺之遺失事宜，經上開銀行人員就此帳號設
      立事故登記，不得提領、轉出部分，不論被告之動機為何
      ，此部分係屬被告嗣後因已意防止結果發生之問題，對於
      其已為之幫助犯罪行為之成立，尚不生影響。
（三）按刑法上之故意，可分為直接故意與不確定故意（間接故
      意），所謂「不確定故意」，係指行為人對於構成犯罪之
      事實，預見其發生而其發生並不違背其本意者，刑法第十
      三條第二項定有明文。在現今社會，金融帳戶之申請甚為
      簡易方便，亦無信用問題，如有使用帳戶之需要，自可自
      行開戶，衡情並無向他人收購帳戶使用之必要。且無正當
      合理之理由而向他人收受帳戶存摺使用，須冒存摺內款項
      ，遭設立帳戶之人以補發存摺、提款卡等手段凍結並領用
      之風險，並非正當之交易所必要；故在不具相當信任關係
      之個人之間，如有隱匿自己身分而向他人收受帳戶存摺、
      提款卡之情形，依據一般人通常之知識、經驗，均應有收
      受存摺者係要利用其所收受之帳戶存摺、提款卡實行一般
      財產性犯罪之預知。況邇來利用人頭帳戶詐欺取財之犯罪
      類型層出不窮，該等犯罪，多數均利用人頭帳戶作為出入
      帳戶，並經媒體廣為披載，被告係成年且智力成熟之人，
      對此事實亦應會有所預見。詎被告仍為上開行為，致其所
      申設之上開帳戶存摺、提款卡，果遭他人為上開詐欺犯行
      使用；此顯並不違背被告之本意。事證明確，被告之犯行
      均堪認定。
三、核被告所為，係犯刑法第三十條第一項、第三百三十九條第
    三項、第一項之幫助詐欺取財未遂罪。被告前曾於九十年間
    ，因犯施用第二級毒品罪，經臺灣臺中地方法院判處有期徒
    刑六月確定，並於九十二年四月十三日執行完畢之事實，有
    臺灣臺中地方法院檢察署刑案資料查註紀錄表及本院被告全
    國前案紀錄表在卷可稽。被告在受此有期徒刑之執行完畢之
    後，於五年之內再因故意而犯本案之罪，為累犯，應依刑法
    第四十七條第一項之規定，加重其刑。又被告既屬幫助犯，
    又因已意防止結果之發生，應依刑法第三十條第二項及同法
    第二十七條第一項前段之規定減輕（遞減）其刑。其刑罰之
    加重與減輕，並依法先加後減之。原審為被告無罪之判決，
    尚有未合，是本案公訴人上訴指摘原判決不當，其上訴為有
    理由，應由本院將原判決予以撤銷改判。爰審酌被告之品行
    、幫助犯罪情節及所生危害、以及犯罪後之態度等一切犯罪
    情狀，量處拘役四十日，並諭知易科罰金之折算標準。又被
    告之犯罪時間在九十六年四月二十四日以前，所犯依據「中
    華民國九十六年罪犯減刑條例」第二條第一項第三款之規定
    ，應減其宣告刑二分之一，爰減為拘役二十日，並諭知易科
    罰金之折算標準。
四、據上論斷，應依刑事訴訟法第三百六十九條第一項前段、第
    三百六十四條、第二百九十九條第一項前段、刑法第三百三
    十九條第三項、第一項、第二十七條第一項前段、第三十條
    第二項、第四十七條第一項、第四十一條第一項前段、「中
    華民國九十六年罪犯減刑條例」第二條第一項第三款、第七
    條、第九條、刑法施行法第一條之一，判決如主文。
本案經檢察官乙○到庭執行職務。
中    華    民    國    97    年    4     月    2     日
            刑事第三庭   審判長法  官   王  增  瑜
                               法  官   梁  堯  銘
                               法  官   廖  柏  基
上列正本證明與原本無異。
不得上訴。
                               書記官   王  麗  英
中    華    民    國    97    年    4     月    2     日
附錄條文
刑法第三百三十九條
意圖為自己或第三人不法之所有，以詐術使人將本人或第三人之
物交付者，處五年以下有期徒刑、拘役或科或併科一千元以下罰
金。
以前項方法得財產上不法之利益或使第三人得之者，亦同。
前二項之未遂犯罰之。


司法院資訊處製作；財團法人民間司法改革基金會備份。
